臺灣高等法院臺中分院民事判決
111年度家上字第43號
上  訴  人  林景隆  

                      送達代收人  邱怡菁  
訴訟代理人  詹志宏律師
被 上訴 人  陳淑君  




上列當事人間請求回復特留分等事件，上訴人對於中華民國111
年2月18日臺灣臺中地方法院108年度家繼訴字第134號第一審判
決提起上訴，本院於111年10月5日言詞辯論終結，判決如下：
    主      文
一、原判決關於分割遺產之訴部分，及訴訟費用(除確定部分外)
    之裁判均廢棄。
二、如附表一所示遺產分割如附表一欄第⑷小欄所示。
三、第一(除確定部分外)、二審訴訟費用，由兩造各負擔2分之1
    。
    事實及理由
一、上訴人主張：
　　訴外人林景圳於民國108年6月21日死亡，遺有如附表一所示
　　財產(下稱系爭遺產，編號1-2房地下稱系爭房地，編號3存
    款下稱系爭存款)，兩造分別為其弟、配偶，均為其繼承人
    ，應繼分各2分之1，而上訴人之特留分則為6分之1。林景圳
    生前曾於108年6月17日預立公證遺囑(下稱系爭遺囑)，指定
    系爭遺產全由被上訴人繼承。被上訴人嗣於108年7月12日持
    系爭遺囑辦理系爭房地之遺囑繼承登記，侵害上訴人之特留
    分，爰於原審依民法第1225條規定行使扣減權，並依民法第
    767條第1項前段規定，請求塗銷系爭房地之遺囑繼承登記，
    並回復為兩造公同共有，此部分業經原審判決上訴人勝訴確
    定。爰並依民法第1164條規定，請求依附表一欄第⑴小欄所
    示分割方法分割系爭遺產。
二、被上訴人則以：
　　林景圳生前未負欠上訴人債務，上訴人主張應從系爭遺產扣
    除債務再為分配，應無依據。縱認有此債務，亦因上訴人對
    林景圳之債務須負連帶清償責任，致其債權因混同而消滅。
    又上訴人自林景圳死後逾越應有部分使用系爭房地，受有不
    當得利，則系爭遺產應自108年6月22日起至111年10月5日止
    ，按月扣除1萬6,064元後，再為分割。縱依特留分比例分割
    ，亦應採變價分割等語，資為抗辯。
三、上訴人僅就原判決分割遺產部分，提起上訴；兩造之聲明如
    下：
  ㈠上訴人之上訴聲明：　　
  ⒈原判決主文第2項之訴(分割遺產)部分廢棄。
  ⒉系爭遺產分割如附表一欄第⑴小欄所示。
  ㈡被上訴人之答辯聲明：
　  上訴駁回。 
四、兩造不爭執事項：
  ㈠上訴人為林景圳之弟，被上訴人為林景圳之妻(見原審卷第8
　  7-89頁) 。
  ㈡林景圳於108年6月17日前往臺灣臺北地方法院所屬民間公證
    人天正聯合事務所(公證人彭莉婷)作成系爭遺囑公證，其意
    旨「不動產部分：本人百年往生後，下列不動產(含建物及
    土地)所有持分由配偶陳淑君...單獨全部繼承：㈠建物：門
    牌號碼臺中市○○區○○路000號、建號：西屯區中和段0000-00
    0建號、總面積179.41平方公尺、權利範圍：1/2(含增建物
    及頂樓加蓋建物後，面積為257.8平方公尺)。㈡上開建物坐
    落之土地：臺中市○○區○○段00000000地號，面積81平方公尺
    、權利範圍：1/2。動產部分：本人百年往生後，名下之動
    產(包含銀行存款華南商業銀行仁愛路分行，帳號：000-00-
    000000-0)、股票等全部財產，於扣除喪葬費、遺產稅費等
    辦理遺產登記相關費用後，由配偶陳淑君...單獨全部繼承
    。本遺囑指定配偶陳淑君...為遺囑執行人。立遺囑人意
    識清楚，有關本人及配偶資料詳如附件六所示，望全體繼承
    人遵守，不得異議」等語(見原審卷一第197-203頁)。
　㈢系爭遺囑將林景圳名下全部財產全部分歸被上訴人取得，上
　  訴人未受分配，確有侵害上訴人之特留分。
  ㈣林景圳嗣於108年6月21日死亡，遺有系爭遺產，其繼承人為
    兩造(見原審卷一第93-114頁)，兩造應繼分比例各2分之1，
    上訴人之特留分為6分之1。
　㈤上訴人曾匯款如附表二編號3-7、9、11、13-16所示款項給
　  林景圳(見原審卷一第27-41頁)。
五、兩造爭執事項：
  ㈠被上訴人抗辯自108年6月22日(即林景圳死亡翌日)起至本件
　  111年10月5日言詞辯論終結時止，按每月1萬6,064元先自系
    爭遺產扣除(扣還)，再為分割系爭遺產，有無理由？
　㈡系爭遺產應如何分割，始為公平適當？
六、本院之判斷：
　㈠生前代償或借款(如附表二編號1-16合計461萬0,463元，下稱
    甲款項)：
　⒈按繼承人中如對於被繼承人負有債務者，於遺產分割時，應
    按其債務數額，由該繼承人之應繼分內扣還，民法第1172條
    亦定有明文。我國民法關於繼承人對於被繼承人享有債權者
    ，於遺產分割時應如何處理，雖無明文，然若因繼承而混同
    致生債權消滅之效果，無異以繼承人之固有財產償還被繼承
    人之債務，不啻對繼承人將因被繼承人死亡之偶然事實，產
    生債權續存與否之差異，亦對繼承人之債權人發生難測之不
    利後果，為期共同繼承人間之公平，及遵循憲法平等原則之
    本質需求，參酌民法第1172條規定意旨及反面解釋，應認繼
    承人如對被繼承人享有債權者，於遺產分割時，應按債權數
    額，由被繼承人之遺產中優先扣償(最高法院103年度台上字
    第235號裁定參照)。經查：
　⑴上訴人主張林景圳生前負欠伊甲款項乙節，業據上訴人提出
    伊與林景圳對話紀錄擷圖、匯款相關單據、繳款通知書、銀
    行存摺封面與內頁交易明細等影本為證(見原審卷一第27-51
    、292-349頁)，又稽諸上訴人所提其與林景圳於108年5月30
    日對話訊息擷圖(見原審卷一第51-52頁)，上訴人提及「貸
    款新契約自108.06.07起，每月7日繳交房貸利息6,133元(借
    款460萬，年利率1.60%)請大哥(指林景圳)提供借款金額460
    萬之本票或借據給我」，被上訴人則於翌日持林景圳手機回
    傳「...你放心460萬，賣房後，我一定還你」等語(見原審
    卷一第51頁)，其中提及460萬元與甲款項金額相近，可見上
    訴人主張林景圳生前負欠伊甲款項，應可採信。茲因甲款項
    既得優先受償，則其性質究屬借款、不當得利、無因管理或
    其他法律關係，自無究明之必要。
　⑵至被上訴人雖辯稱上訴人同時繼承林景圳之系爭遺產與甲款
    項債務，甲款項債務因混同而消滅云云，於法無據，應非可
    採。
　⒉從而，上訴人主張應從系爭遺產扣除甲款項再為分配，應有
    依據，自堪憑採。
　㈡死後代償(如附表二編號18-19合計29萬7,046元，下稱乙款項
    )：
　⒈按繼承人自繼承開始時起，除民法另有規定外，承受被繼承
    人財產上之一切權利義務，又繼承人對於被繼承人之債務，
    負連帶責任，民法第1148條前段及第1153條第1項分別定有
    明文。則繼承人於繼承開始後對於遺產債務之債權人為清償
    者，乃屬連帶債務人依民法第281條第1項規定向其他連帶債
    務人請求償還其各自分擔部分之問題，已非屬被繼承人所遺
    債務。換言之，被繼承人所遺債務，由其繼承人繼承後清償
    而歸消滅，即無應將之併入遺產分割之問題(最高法院89年
    度台上字第33號判決參照)。
　⒉上訴人主張其於林景圳死後為其代償乙款項，固據提出相符
    之匯款單據與代償證明影本為證(見本院卷第9-13頁)，惟依
    上開規定及說明，至多僅得依民法第281條第1項規定，向被
    訴人請求償還其分擔部分之問題，自無併入系爭遺產分割或
    先予扣除之問題。
　⒊從而，上訴人主張應自系爭遺產扣除乙款項再為分配，應無
    依據，要難憑採。 　  
　㈢上訴人使用系爭房地不當得利部分：　　
　⒈按遺產分割，係以消滅遺產公同共有關係為目的，應以事實
    審言詞辯論終結前已發現並確定之遺產為分割對象，且不以
    積極遺產為限，消極遺產亦屬之(最高法院109年度台上字第
    1465號判決參照)。又繼承人有數人時，在分割遺產前，依
    民法第1151條規定，各繼承人對於遺產全部為公同共有關係
    ，固無應有部分。然共有人(繼承人)就繼承財產權義之享有
    (行使)、分擔，仍應以應繼分(潛在的應有部分)比例為計算
    基準，若逾越其應繼分比例享有(行使)權利，就超過部分，
    應對其他共有人負不當得利返還義務，他共有人自得依其應
    繼分比例計算其所失利益而為不當得利返還之請求，此項請
    求權非因繼承所生，自非屬公同共有(最高法院104年度台上
    字第531號判決參照)。
　⒉查上訴人自林景圳死後使用系爭房地，縱成立不當得利，惟
    此項請求權非因繼承所生，顯非林景圳之債權或債務，自不
    生不當得利數額自系爭遺產扣除或扣還之問題。
　⒊從而，被上訴人抗辯按月自系爭遺產扣除(扣還)1萬6,064元
    ，再為分割系爭遺產，應無依據，要難憑採。
  ㈣系爭遺產分割部分：
  ⒈按公同共有物之分割，除法律另有規定外，準用關於共有物
    分割之規定，為民法第830條第2項所明定。準此，公同共有
    遺產之分割，於共有人不能協議決定分割方法時，應由法院
    依民法第830條第2項準用第824條第2項、第3項規定命為適
    當之分配，不受任何共有人主張之拘束。又民法第1164條所
    定之遺產分割，並非按照應繼分比例逐筆分配，而應整體考
    量定適當之分割方法，法院選擇遺產分割之方法，應具體斟
    酌公平原則、各繼承人之利害關係、遺產之性質及價格、利
    用價值、經濟效用、各繼承人之意願等相關因素，以為妥適
    之判決，不受繼承人所主張分割方法之拘束。次按現行民法
    第824條，有鑑於共有物之性質或用益形態多樣複雜，對於
    裁判上分割共有物之分割方法，採多樣及柔軟性之規定。依
    該條第2項第2款前段之規定，如原物分配有困難時，雖得變
    賣共有物，以價金分配於各共有人。惟共有物之裁判上分割
    ，仍以原物分割為原則，必須以原物分割有事實上或法律上
    之困難，例如原物性質上無法分割或分割將減損其價值之情
    形，始得依變賣之方法分配價金，以維護共有物之經濟效益
    ，及兼顧共有人之利益與實質公平。倘共有物在性質上並無
    不能分割或分割將減損其價值之情形，僅因共有人各執己見
    ，難以整合其所提出之分割方案者，法院仍應斟酌共有物之
    性質、共有人之利害關係、經濟價值及利用效益，依民法第
    824條所定之各種分割方法為適當之分配，尚不能逕行變賣
    共有物而以價金分配於各共有人(最高法院102年度台上字第
    1336號判決參照)。查兩造就系爭遺產之分割方法，各自堅
    持己見，分別提出前述分割方法，本院基於下述理由，採用
    下列分割方法，茲分述如下：
　⑴上訴人主張系爭房地由其取得，並補償被上訴人，被上訴人
    則希望變價分割，再參酌系爭房地向來由上訴人使用，被上
    訴人已遷往北部居住，實無意願使用系爭房地，且原物分割
    並輔以金錢找補，尚無困難，自不宜逕予變價分割，本院因
    認以上訴人主張分割方法，較為適當可採。
　⑵茲依原審囑託正心不動產估價師聯合事務所鑑定，並作成不 
    動產估價報告書(案號：CS200608)，依其鑑定結論，核算出
    系爭房地價值為830萬2,000元(見該報告書第69頁)，加上系
    爭存款，因此核算出系爭遺產價值830萬4,494元(計算式：8
    ,302,000＋2,494＝8,304,494)。再經扣除甲款項後，系爭遺
    產淨值為369萬4,031元(計算式：8,304,494－4,610,463＝3,6
    94,031)。
　⑶復依上訴人特留分比例6分之1，核算出上訴人就系爭遺產可
    分配之淨值金額61萬5,672元(計算式：3,694,031÷6≒615,67
    2，元以4捨5入，下同)，被上訴人就系爭遺產可分配之淨值
    金額307萬8,359元(計算式：3,694,031×5/6≒3,078,359)。
　⑷兩造均同意系爭存款由被上訴人分得，爰依其等意願，分 歸
    被上訴人取得。
　⒉從而，兩造各分配取得系爭房地、系爭存款後，上訴人應補
    償被上訴人之金額為307萬5,865元(計算式：3,694,031－615
    ,672－2,494＝3,075,865)。　
七、綜上所述，上訴人請求分割系爭遺產，並無不合，應予分割
    ，本院審酌系爭遺產使用現況、共有物之性質、共有人之意
    願及分割後共有人間價值之平衡、系爭房地經濟價值等一切
    情狀，認系爭房地分歸上訴人取得，系爭存款分歸被上訴人
    取得，上訴人並依如附表一欄第⑷小欄所示金額補償被上訴
    人，較為適當。從而，原審就系爭房地酌定之分割方法，難
    認允當，上訴意旨指摘原判決關於分割方法不當，求予廢棄
    改判，為有理由，應由本院將原判決分割遺產部分廢棄，改
    諭知如主文第2項所示。
八、末按因共有物分割、經界或其他性質上類似之事件涉訟，由
    敗訴當事人負擔訴訟費用顯失公平者，法院得酌量情形，命
    勝訴之當事人負擔其一部(家事事件法第51條、民事訴訟法
    第80條之1參照)。本件乃分割遺產涉訟，兩造之行為均可認
    按當時之訴訟程度，為伸張或防禦權利所必要，又分割共有
    物之訴，乃形式形成訴訟，法院不受當事人聲明分割方法之
    拘束，故實質上並無所謂何造勝訴、敗訴之問題，爰審酌兩
    造各自因本件分割訴訟所得之利益約略相當等情，認本件分
    割共有物之訴訟費用，應由兩造各依半數比例分擔，始為公
    平。
九、本件事證已臻明確，兩造其餘之攻擊或防禦方法及所用之證
    據，經本院斟酌後，認為均不足以影響本判決之結果，爰不
    逐一論列，併此敘明。
十、據上論結，本件上訴為有理由，依家事事件法第51條、民事
    訴訟法第450條、第78條、第80條之1，判決如主文。
中　　華　　民　　國　　111 　年　　10　　月　　26　　日
     　　     家事法庭  審判長法　官  楊 國 精
　　　　　　　　　　　　　　  法　官  林 筱 涵
   　　　　　　　　　　　 　　法　官  陳 正 禧
正本係照原本作成。
不得上訴。
                              書記官  陳 三 軫 
　　　　　　　　　　　　　　　　　
中　　華　　民　　國　　111 　年　　10　　月　　26　　日


附表一(林景圳之遺產)：      編號 種類 地號、建號、 　帳號 權利範圍 現值或價額(新臺幣) 分割方法 ⑴上訴人主張 ⑵被上訴人抗辯 ⑶原審 ⑷本院  1 土地 臺中市○○區○○段00000地號 2分之1 830萬2,000元 ⑴分歸上訴人取得，   上訴人應以現金28   3萬3,341元補償被   上訴人 ⑵變價分割 ⑶分歸上訴人取得，   上訴人應以現金31   3萬0,387元補償被   上訴人 ⑷分歸上訴人取得，   上訴人應以現金307萬5,865元補償被上訴人 2 建物 同上段1234建號( 門牌成都路314號) 2分之1   3 存款 華南銀行仁愛路分 行帳號000-00-00 0000-0號  2,494元(498元及其孳息) ⑴分歸被上訴人取得 ⑵同上 ⑶同上 ⑷同上　 

附表二(上訴人主張林景圳積欠之債務)：   編號 債務項目 現值或價額（新臺幣元） 1 104年3月31日代償信用卡債務 10萬1,815元 2 104年3月31日代償信用貸款 32萬9,937元 3 104年6月9日借款 10萬元 4 104年7月15日借款 50萬元 5 104年8月17日借款 50萬元 6 106年7月3日借款 50萬元 7 107年3月2日借款 10萬元 8 107年5月7日代償信用卡債務 10萬1,988元 9 107年6月12日借款 50萬元 10 107年7月25日借款 12萬元 11 107年7月25日借款 18萬元 12 107年7月30日代償汽車貸款 1,099元 13 107年9月10日借款 20萬元 14 107年10月9日借款 10萬元 15 107年12月18日借款 20萬元 16 108年2月22日借款 50萬元 17 ⑴99年11月借款6萬元 ⑵100年3月借款8萬9,732元 ⑶100年7月代繳汽車燃料費6,210元 ⑷100年8月10日代繳汽車保費6,294元 ⑸代繳100年2月至104年3月共50期貸款本息   40萬2,343元 ⑹代繳99年2月至100年5月國民年金1萬1,04   5元 57萬5,624元 18 111年3月4日代償國泰世華銀行債務 9萬7,046元 19 111年3月7日代償台新銀行債務 20萬元 合計  490萬7,509元 (於林景圳生前發生部分461萬0,463元)